臺灣高等法院民事判決　　　　　　　　　　　　　　九十三年度重上字第二九七號
　　上　訴　人　癸○○
　　訴訟代理人　簡長順律師
　　　　　　　　張得園
　　被上訴人　　己○○
　　　　　　　　庚○○
　　　　　　　　乙○○
　　　　　　　　甲○○
　　　　　　　　子○○
　　　　　　　　丁○○
　　　　　　　　壬○○
　　　　　　　　戊○○
　　　　　　　　丙○○
　　　　　　　　辛○○
　　共　　　同
　　訴訟代理人　陳文雄律師
右當事人間請求損害賠償事件，上訴人對於中華民國九十三年四月二十八日臺灣桃園
地方法院九十二年度重訴字第九一號第一審判決提起上訴，經本院於九十三年十一月
九日言詞辯論終結，判決如下：
    主      文
上訴駁回。
第二審訴訟費用由上訴人負擔。
    事      實
甲、上訴人方面：
一、聲明：(一)原判決關於不利上訴人部分廢棄。
          (二)右開廢棄部分，被上訴人在第一審之訴及假執行之聲請均駁回。
二、陳述：除與原判決記載相同部分，予以引用外，並補稱略以：
    (一)原判決認本件訴訟標的物非屬公同共有物，顯有誤會。系爭徵收補償款新台幣
      （下同）六百六十六萬六千八百八十二元係公同共有物。
    (二)兩造於民國（下同）八十年十二月三十日所為之協議書（下稱系爭協議書）經
      判決確定為無效，上訴人因該無效之協議書而履行給付之義務，足見上訴人係
      善意，依民法第一百十三條規定，被上訴人負有損害賠償之義務。
    (三)被上訴人於辦理繼承登記時，已共同書立同意書同意將坐落桃園縣蘆竹鄉南崁
      廟口羊稠坑小段四０—六地號等土地（下稱系爭土地）分割予上訴人，並於辦
      理分割登記時，一併辦理土地分割。
三、證據：除援用原審之立證方法外，並補提出台灣桃園地方法院八十九年度易字第
          五七號刑事判決、本院九十年度上易字第四一九四號刑事判決、協議書、
          協議合約書及土地登記申請書為證。
乙、被上訴人方面：
一、聲明：上訴駁回。
二、陳述：除與原判決記載相同部分，予以引用外，並補稱略以：
    (一)系爭徵收補償款係桃園縣政府依土地登記謄本所載各登記名義人之應有部分而
      發給。縱協議分割有無效之原因，但在未塗銷登記前，其原有登記仍不失其效
      力。
    (二)依民事訴訟法第三百九十五條第二項之規定，祇須本案判決廢棄，因假執行所
      為給付及所受損害，即應返還及賠償。
    (三)系爭土地現已被桃園縣政府徵收，徵收前係登記為被上訴人所共有，上訴人並
      未登記為共有人之一。
三、證據：援用原審之立證方法。
    理      由
一、本件被上訴人起訴主張：上訴人以本院八十七年度重上字第二一三號宣告假執行
    之民事判決為執行名義，聲請對伊等所有系爭徵收補償款強制執行，並於八十九
    年二月十六日依該假執行之強制執行程序如數領取。嗣上開假執行之宣告因本案
    判決經廢棄而失其效力，上訴人自應返還因假執行自伊等受領之系爭徵收補償款
    ，且因其受領之法律上原因即假執行宣告失其效力，上訴人受領系爭徵收補償款
    即成為無法律上之原因，自應構成不當得利，亦應將受領之上開徵收補償款加付
    利息，一併償還等情，爰依民事訴訟法第三百九十五條第二項之規定及不當得利
    之法則，求為命上訴人給付被上訴人己○○、戊○○、庚○○、壬○○各八十八
    萬七千零九十七元；給付被上訴人辛○○一百五十五萬九千二百四十七元；給付
    被上訴人丙○○、丁○○、子○○、乙○○、甲○○各三十一萬一千八百四十八
    元，並均自八十九年二月十七日起至清償日止，按年息百分之五計算利息之判決
    （原審判命上訴人給付各被上訴人上開之金額，並均自八十九年五月五日起算之
    法定遲延利息；而駁回被上訴人其餘利息部分之請求。被上訴人對其敗訴部分未
    聲明不服而確定；上訴人就其敗訴部分聲明不服）。
    上訴人則以：伊固曾依強制執行程序受領系爭徵收補償款，而所憑宣告假執行之
    強制執行名義亦經廢棄。惟系爭土地係被繼承人張賜之遺產，系爭徵收補償款應
    屬繼承人全體公同共有，而非依應有部分比例計算為被上訴人所有。縱認伊應返
    還所受領之系爭款項與被上訴人，惟兩造於八十年十二月三十日曾協議被上訴人
    應將系爭土地移轉登記予伊，而該協議復因未經繼承人全體同意而無效，被上訴
    人於協議時亦明知其事，自應依民法第一百十三條規定，賠償伊無法依該協議取
    得系爭土地所有權，依系爭土地之公告土地現值計算為七百十五萬六千四百七十
    三元之損失，伊依法主張抵銷云云，資為抗辯。
二、本件經依民事訴訟法第四百六十三條準用同法第二百七十條之一第一項第三款規
    定，整理並協議簡化爭點及不爭執點後，兩造同意就本院九十三年九月二十七日
    準備程序中，兩造協議簡化之爭點為主張及辯論（見本院卷第七八、七九、七四
    、七五頁）。經查上訴人曾依原執行法院執行結果領得系爭徵收補償款六百六十
    六萬六千八百八十二元，且兩造間於八十年十二月三十日訂立之系爭協議書係屬
    無效，系爭土地已辦畢由被上訴人共同繼承登記之事實，為兩造所不爭執（見本
    院卷第七八、七四頁），並有執行命令、提存書、領款收據、協議書及土地登記
    申請書（見原審卷第十一頁、第四四頁至第四六頁、第一四一頁至第一四九頁）
    可證，自堪信為真實。
三、茲僅就兩造之爭執點，分述如左：
    (一)被上訴人主張上訴人以本院八十七年度重上字第二一三號宣告假執行之民事判
      決為執行名義，聲請對系爭徵收補償款為強制執行，並於八十九年二月十六日
      經該假執行之強制執行程序如數領取，嗣上開假執行之宣告因本案判決經廢棄
      而失其效力，上訴人受領系爭徵收補償款即為無法律上之原因，自應構成不當
      得利等語；而上訴人則抗辯系爭徵收補償款六百六十六萬六千八百八十二元，
      係屬公同共有物，且民事訴訟法第三百九十五條第二項非屬請求權云云（見本
      院卷第七五頁）。經查：
      按依土地法所為之登記有絕對真實之公信力，縱使債務人之處分有無效之原
        因，在債權人未提起塗銷登記之訴，並得有勝訴之確定判決以前，其登記仍
        不失其效力（參照最高法院五十年台上字第九六號判例）。系爭徵收補償款
        係桃園縣政府依系爭土地之土地登記謄本所載各登記名義人之應有部分而發
        給，此觀本院八十九年度重上更(一)字第六一號民事判決及最高法院九十一年
        度台上字第一四四六號民事判決（見原審卷第三六頁至第四三頁）自明。縱
        兩造間所訂系爭協議書之協議分割有無效之原因，依上開說明，在未塗銷登
        記之前，其原有登記仍不失其效力。而系爭土地在徵收前，仍登記為被上訴
        人之名義，且為分別共有，上訴人並未登記在內，為兩造所自認（見本院卷
        第九一頁）。上訴人係依本院八十七年度重上字第二一三號請求給付徵收款
        事件民事判決（見原審卷第二二頁至第三一頁）宣告假執行為執行名義，而
        上開給付徵收款事件，上訴人係以被上訴人為被告起訴請求，而非以被繼承
        人張賜之全體繼承人為被告（見原審卷第十二頁），又上訴人向原執行法院
        聲請之強制執行事件，亦係以被上訴人而非以被繼承人張賜之全體繼承人為
        債務人，且又係聲請對被上訴人之財產強制執行（見原審卷第八頁至第一一
        頁、第三○頁），上訴人依假執行之宣告所為強制執行程序所受領之系爭徵
        收補償款，既係由被上訴人以個人身分為給付，而非以被繼承人張賜之全體
        繼承人身分為給付，足證系爭徵收補償款，並非共同公有物。是上訴人所為
        此部分之抗辯，殊不足取。
      次按假執行之宣告，因就本案判決或該宣告有廢棄或變更之判決，自該判決
        宣示時起，於其廢棄或變更之範圍內，失其效力；又法院廢棄或變更宣告假
        執行之本案判決者，應依被告之聲明，將其因假執行或因免假執行所為給付
        及所受損害，於判決內命原告返還及賠償，被告未聲明者，應告以得為聲明
        ，民事訴訟法第三百九十五條第一項及第二項定有明文。又民事訴訟法第三
        百九十五條第二項之規定，兼具實體法之性質，被告於訴訟中，固得據以請
        求，即於原告受敗訴判決確定後，另行起訴請求，亦無不可（參照最高法院
        七十三年台上字第五九號判例）。經查被上訴人主張上訴人以本院八十七年
        度重上字第二一三號宣告假執行之民事判決（見原審卷第二二頁至第三一頁
        ）為執行名義，聲請對系爭徵收補償款為強制執行，並於八十九年二月十六
        日依強制執行程序如數領取（見原審卷第四五、四六頁），嗣上開假執行之
        宣告因本案判決經最高法院廢棄而失其效力，有最高法院八十九年度台上字
        第八八一號民事判決可稽（見原審卷第三二頁至第三五頁），嗣並經判決上
        訴人之訴駁回確定，有本院八十九年度重上更(一)字第六一號民事判決及最高
        法院九十一年度台上字第一四四六號民事判決（見原審卷第三六頁至第四三
        頁）可稽，依上開規定，上訴人所憑為執行名義之假執行宣告，已因本案判
        決該假執行之宣告已被廢棄，而駁回上訴人之訴確定，則自該判決宣示時起
        ，於其廢棄之範圍內，失其效力。被上訴人自得依上開規定，向上訴人請求
        返還因假執行所領取之給付即系爭徵收補償款之義務。
      又上訴人既係依前開假執行之宣告為執行名義，而受領系爭徵收補償款，其
        法律上之原因即為該假執行之宣告，嗣該假執行之宣告既已因本案判決經廢
        棄而失其效力，則上訴人所受系爭徵收補償款之法律上之原因即不存在，且
        因而致被上訴人受有相當於各該金額之損害，上訴人自應將所受利益返還被
        上訴人。
    (二)又按無效法律行為之當事人，於行為當時知其無效，或可得而知者，應負回復
      原狀或損害賠償之責任；又二人互負債務，而其給付種類相同，並均屆清償期
      者，各得以其債務，與他方之債務，互為抵銷，民法第一百十三條、第三百三
      十四條第一項前段固分別定有明文。惟查債務之抵銷，以雙方當事人互負債務
      為必備之要件。若一方並未對他方負有債務即無從抵銷。雖上訴人抗辯兩造曾
      於八十年十二月三十日協議被上訴人應將系爭土地所有權移轉登記予伊，該協
      議因未經被繼承人張賜之繼承人全體之同意而無效，則被上訴人自負有賠償義
      務，即使依系爭土地之公告土地現值計算，伊亦受有七百十五萬六千四百七十
      三元之損失，伊亦得以此損害賠償之債權與本件伊所應給付前開金額之債務相
      抵銷云云（見本院卷第七五頁、原審卷第六五頁）。惟查系爭協議書固屬無效
      ，然上訴人既係依民法第一百十三條規定，主張被上訴人於行為當時知悉其為
      無效，而請求被上訴人回復原狀或損害賠償。而按無效之法律行為，自始即為
      無效，法律上當然不發生其效果，被上訴人即無依該無效之協議書負移轉系爭
      土地所有權予上訴人之義務，上訴人自亦無請求被上訴人履行該項契約義務之
      權利，是民法第一百十三條所稱損害賠償責任，自不包括上訴人所云無法依該
      無效之協議書取得系爭土地所有權之損失。顯見上訴人所云被上訴人應賠償伊
      無法依該無效之協議書取得系爭土地所有權因而受有按系爭土地之公告土地現
      值計算之七百十五萬六千四百七十三元損失，應屬無據。則上訴人自無從以之
      與其對被上訴人所應負返還系爭徵收補償款之債務為抵銷之主張。
四、綜上所述，被上訴人依據民事訴訟法第三百九十五條第二項之規定及不當得利之
    法則，請求上訴人給付被上訴人己○○、戊○○、庚○○、壬○○各八十八萬七
    千零九十七元；給付被上訴人辛○○一百五十五萬九千二百四十七元；給付被上
    訴人丙○○、丁○○、子○○、乙○○、甲○○各三十一萬一千八百四十八元，
    並均自上訴人知悉其因假執行所受之系爭徵收補償款之法律原因已不存在時即八
    十九年五月五日起，至清償日止，按年息百分之五計算之利息部分，自屬應予准
    許。從而原審就上開部分所為上訴人敗訴之判決，並無不合。上訴論旨仍執前詞
    指摘原判決此部分不當，求予廢棄改判，為無理由。
五、至兩造其餘之攻擊或防禦方法及未經援用之證據，經本院斟酌後，認為均不足以
    影響本判決之結果，自無逐一詳予論駁之必要，併此敘明。
六、據上論結，本件上訴為無理由，依民事訴訟法第四百四十九條第一項、第七十八
    條，判決如主文。
中　　　華　　　民　　　國　　九十三　　年　　 十一 　　月　　二十三　　日
                                    民事第七庭
                                        審判長法  官  林  鄉  誠
                                              法  官  鄭  威  莉
                                              法  官  王  聖  惠
正本係照原本作成。
上訴人如不服本判決，應於收受送達後二十日內向本院提出上訴書狀，其未表明上訴
理由者，應於提出上訴後二十日內向本院補提理由書狀（均須按他造當事人之人數附
繕本）上訴時應提出委任律師或具有律師資格之人之委任狀；委任有律師資格者，另
應附具律師資格證書及釋明委任人與受任人有民事訴訟法第四百六十六條之一第一項
但書或第二項（詳附註）所定關係之釋明文書影本。
中　　　華　　　民　　　國　　九十三　　年　　 十一 　　月　　二十四　　日
　　　　　　　　　　　　　　　　　　　　　　　書記官  陳  樂  觀
附註：
民事訴訟法第四百六十六條之一（第一項、第二項）：
對於第二審判決上訴，上訴人應委任律師為訴訟代理人。但上訴人或其他法定代理人
具有律師資格者，不在此限。
上訴人之配偶、三親等內之血親、二親等內之姻親，或上訴人為法人、中央或地方機
關時，其所屬專任人員具有律師資格並經法院認為適當者，亦得為第三審訴訟代理人
。
